【裁判字號】    90,上更(一),86
【裁判日期】    900703
【裁判案由】    殺人未遂
【裁判全文】
臺灣高等法院臺中分院刑事判決                    九十年度上更(一)字第八六號
    上  訴  人  臺灣彰化地方法院檢察署檢察官
    上訴人  即
    被      告  丁○○
    指定辯護人  本院公設辯護人  甲○○
右上訴人因殺人未遂案件，不服臺灣彰化地方法院八十八年度訴字第二三八號號中華
民國八十九年四月二十六日第一審判決（起訴案號：臺灣彰化地方法院檢察署八十七
年度偵字第六六六四、七二○二、少連偵字第二三○號），提起上訴，經最高法院第
一次發回更審，本院判決如左：
      主  文
原判決關於丁○○殺人未遂及定其應執行刑部分均撤銷。
丁○○共同殺人未遂，處有期徒刑陸年。改造手槍壹枝及土造子彈參顆均沒收。
      事  實
一、丁○○於民國 (下同 )八十二年間，曾犯殺人未遂罪，經台灣台中地方法院判處
    有期徒刑三年，緩刑五年確定，於八十七年六月十六日被撤銷緩刑（本件不構成
    累犯），竟不知警惕，於八十七年七月四日晚上十一時許，其兄黃智章之友人許
    啟鄉在彰化市○○路夜市內擺設攤位，因與鄰攤之丙○○發生衝突，為壯聲勢，
    乃當場電請黃智章前來相助，黃智章有事不克前往，即連絡丁○○並告以上情，
    丁○○即在台中市向綽號「阿生」姓名年籍不詳之男子借取不詳型式可發射子彈
    具殺傷力之改造手槍一支 (內含土製子彈四發 )，隨即率同知情並具有犯意聯絡
    之不詳姓名成年男子綽號鬱卒者及其餘不知情者 (亦已成年 )計六、七人，未經
    許可持該槍、彈前往聲援，於同年月五日凌晨零時十分許抵達上開夜市附近，由
    丁○○、綽號鬱卒者先到夜市現場，其餘之人則停車，丁○○甫到現場即上前質
    問丙○○，偕妻小在該處逛夜市之員警戊○○見狀，即上前表明警察身份，勸導
    丁○○及丙○○有事可以好好講，詎綽號鬱卒者 (穿深藍色Ｔ恤 )與丁○○未見
    收歛，盛氣當頭，綽號鬱卒者出言：「是警察，給他死」等語，丁○○即與之基
    於殺人之犯意聯絡，自小手提包內取出手槍，戊○○奮不顧身欲奪其槍，丁○○
    即持槍朝戊○○之胸部射殺一槍，致戊○○左胸肋骨部位中彈流血，胸壁挫傷(
    約○．五Ⅹ○．五Ⅹ二公分 )，戊○○中槍後仍與丁○○扭打於地，幸經眾人出
    手救援，方一陣群毆亂打，丁○○一夥於奪回丁○○在扭打中脫手失落之該把
    手槍後，旋即倉惶離去，戊○○則經人送醫，始倖免於死，上開槍、彈嗣經丁○○交還綽號「阿生」之人，迄未扣案。嗣於八十七年七月三十一日中午十二時許
    ，丁○○在台中市○○路○段一七四號四樓四十一室經警圍捕逮獲。
二、案經彰化縣警察局彰化溪湖分局報請臺灣彰化地方法院檢察署檢察官偵查起訴。
      理  由
一、訊據上訴人即被告丁○○雖矢口否認前揭犯行，辯稱：我們到現場後發生爭吵，
    丙○○拿棒球棍要打我，我才從包包內，要亮槍表示我有帶槍，戊○○不知從何
    處跑出來要出來要搶我的槍，將我拉倒，結果槍枝走火，我們就打在一起了，當
    時並沒有人喊是「警察給他死」，我是聽到有人喊要「給他死」，因為當時是我
    被打倒在地，槍也被搶走了，旁邊圍觀的人很多，我認為旁邊的人喊這句話是要
    打死我的意思，阿清等並不知道我有帶槍，戊○○警訊所述與在鈞院所陳不合云
    云。惟查被害人戊○○於警訊時指稱：「．．．．．，當時我走過去，我說『有
    事情好好講』，並向他們表示警察身份後，其中有一名穿著深藍色短袖Ｔ恤歹徒
    就開口說二句『給他死，給他死』，另一位穿著白色短袖Ｔ恤歹徒就從．．一隻
    男用手提包內拿出一支銀白色手槍拉槍機，當時我看到那情形就要去搶槍，歹徒
    朝我開一槍，．．．．．」，於偵查中指陳：「當天我輪休，去逛夜市，剛好看
    到丙○○、丁○○他們二人在大聲吵架，我就過去，表明警察身份，並勸他們不
    要鬧事，結果有一位穿藍色Ｔ恤的年輕人就對著我說『給他死，給他死』，接著
    丁○○就從他的手提箱（手提包之誤）裡掏出一把銀色的手槍，做拿 (扣之誤 )
    扳機的動作，朝我開槍，．．他因為手槍沒有持得很高，．．槍聲又很小，當時
    感覺身体灼熱，不知道身体已中槍，．．．我就要去搶他的槍，把他壓在地上，
    ．．．．．這時我的左胸感覺更疼痛，我伸手一摸就發現流血了，．．．」（詳
    六六六四號偵查卷第六十四、六十五頁），於原審復指訴：「．．．．．我上前
    表明身份是警察，．．穿藍色Ｔ恤之年青人說．．給他死，而丁○○自皮包內拿
    出槍就開，我被打到還不知中槍，所以上前抱丁○○將槍奪下，並壓制在地，．
    ．．．．．．．．：：：，丁○○便自手提包內拿出手槍，一拿出來就開槍，之
    後大家就打成一團，．．．．」，「（槍）拿出來就開」，「是先開槍再扭打」
    ，「我表明身份是警察，旁人還說是警察就給他死，黃某才開槍，開完槍再扭打
    」等語綦詳（詳原審卷第三十七頁、第一二一、一二二頁、第二二五頁），於本
    院調查中仍證述：當時的情形就如我第一次在醫院所作的筆錄，我當時有帶著小
    孩我不會無緣無故去奪槍，我有表明我是警察的身分，在場確有同伴說是警察，
    給他死，被告才射擊的，我們二人離的很近，他槍舉起一半就射擊了，當時我不
    是面對被告，我是針對全部的人講不要爭吵，而且被告掏槍出來的時間很快，我
    發現他拿槍出來已來不及了等語，核被害人戊○○先後所述並無不合或矛盾之處
    ，與證人丙○○於警訊時證述：「．．．．．，拿槍出來剛好被警察戊○○看見
    ，戊○○就要上前搶槍，並表明是警察身份，在旁之同夥就有人說：『是警察，
    給他死』，後來就聽到槍聲，我看見警察戊○○胸部受傷流血，．．．．」等情
    節大致相符（詳第一一二八七號警卷丙○○筆錄 )，證人丙○○嗣於偵查及審理
    中雖稱案發當時係被告丁○○說「是警察，給他死」，容或因偵審距案發時相隔
    已久，記憶模糊所致，當以案發次日警訊時所供較為可採，尚難因證人丙○○前
    後所證有此些微出入，即謂其所證不實。況手槍在擊發前必先拉槍機使子彈上膛
    扣扳機才能擊發，衡情被告於小手提包內取出該手槍前，為防止槍枝於小手提包
    內走火擊發，應無事先即拉槍機之理，苟如被告丁○○所稱，甫亮槍被害人戊○○即與之扭打，則該槍又如何能走火擊發，被告所辯與常情不合，次查被害人戊○○確因槍傷併胸壁挫傷 (約○．五Ⅹ○．五Ⅹ二公分 )，於八十七年七月五日
    至彰化基督教醫院急診，有被害人所提之診斷書及彰化基督教醫院分別以九十彰
    基病歷字第九○○四○二六號、九○○六○三二號函送之被害人戊○○病歷資料
    及照片一張在卷可參，被告作案用之槍、彈雖未查扣，然該槍、彈既能擊發並致
    被害人戊○○受傷，自有殺傷力，另該槍彈僅致被害人胸壁挫傷 (約○．五Ⅹ○
    ．五Ⅹ二公分 )，顯非制式槍枝，被告所稱槍係改造手槍，子彈係土製子彈尚屬
    可採，再查被告於本院審理時仍坦承有帶六、七位已成年之不詳姓名男子前往，
    該數位姓名不詳者之一即穿深藍色短Ｔ恤係綽號鬱卒者與被告先到現場 (被告於
    偵查及本院調查中供稱穿藍色短Ｔ恤者係鬱卒，於本院調查中供稱：進去的只有
    我與綽號鬱卒者二人，其餘的人在停車等語 (詳六六六四號偵查卷第四十七頁及
    本院筆錄))，鬱卒者在現場甫喊是警察，給他死，被告旋即由小手提包內取出前
    揭改告手槍等情，鬱卒者顯知悉被告帶有槍、彈，就違反槍砲彈藥刀械管制條例
    部分，被告與鬱卒者顯有犯意聯絡及行為分擔，又槍彈之殺傷力極大，以槍彈對
    人身射擊，足致人於死，綽號鬱卒者當知悉，胸部更為人身要害，以槍枝對該處
    射擊足致人於死，被告亦應知悉，綽號鬱卒者明知被告持有具殺傷力之改造手槍
    ，竟在旁吆喝是警察，給他死，被告旋取出改造手槍朝被害人之胸部射擊，二人
    均有致被害人死亡之意圖，就殺人部分彼此間亦有犯意聯絡，殊堪認定。另被告
    於警訊、偵查中坦承作案槍枝已交還阿生，於本院調查中供承借時有子彈四顆，
    射一顆後剩三顆 (詳警訊卷及六六六四號第五十二頁及本院調查筆錄 )，至證人
    許啟鄉於警訊時雖證述：丁○○先與一胖胖男子 (即戊○○ )扭打在地才聽到槍
    響等語，於偵查中陳稱當初警察（按即戊○○）處理糾紛時，沒有表明是警察，
    事後才知道他是警察，也沒有聽到丁○○旁邊帶的那個人說「是警察，給他死」
    云云，核與上述被害人戊○○指訴及證人丙○○證述暨槍枝於取出使用前絕無事
    先拉槍機攜帶之常情不合，況證人許啟鄉於原審調查中陳稱：「．．．．，我過
    去勸架，戊○○也過來幫忙勸架，結果戊○○與丁○○就抱在一起，丙○○就拿
    一枝球棒出來，我上前與丙○○拉扯球棒，戊○○與丁○○拉扯而滾在地上，結
    果戊○○站起來手抱腹部，因當時太吵，我沒聽到槍聲」等語 (詳原審卷第三十
    五、三十六頁 )，核與其上述警訊中所述不符，又案發地點係夜市，較吵雜，證
    人許啟鄉既與證人丙○○搶球棒，未聽聞被告同夥說是警察給他死，未目睹被告
    開槍過程，亦符常情，且本件係因證人許啟鄉與證人丙○○發生爭執被告始帶槍
    前往，證人許啟鄉所為證述難免偏頗，其上開證述自不足為有利被告之認定，另
    證人林連發於警訊時雖證稱：其不知道該群打架之人裡面有警察，也沒有聽到有
    人說是警察云云，惟證人林連發同時證稱：案發當時，其正在夜市內擺設攤位販
    賣樟腦油及冰棒，忽然聽到一聲槍擊之聲音，轉頭才發現其攤位旁邊有一群人在
    打架，而且地上掉落一支手槍等語（詳一一二八七號警卷筆錄），就案發過程，
    證人林連發既非始終目睹，全程關注，係於聽到槍聲後始發現其攤位旁一群人正
    在打架，所證當時並未聽到有人說是警察云云，亦難據為有利被告之認定，綜上
    所述，本件事證已臻明確，被告所辯與事實不合，顯係脫卸之詞，不足採信，其
    犯行應堪認定。
二、核被告所為，係犯刑法第二百七十一條第二項、第一項之殺人未遂罪、槍砲彈藥
    刀械管制條例第十一條第四項之未經許可持有可發射子彈具殺傷力之槍砲罪、同
    條例第十二條第四項之未經許可持有子彈罪，被告與綽號鬱卒者有犯意聯絡及行
    為分擔，為共同正犯，被告未經許可同時持有上述槍、彈，係一行為觸犯二罪名
    ，為想像競合犯，從一重之未經許可無故持有可發射子彈具有殺傷力之槍砲罪處
    斷，所犯未經許可無故持有可發射子彈具有殺傷力之槍砲與殺人未遂罪間，有方
    法與結果之牽連關係，應從一重之殺人未遂罪處斷。被告所犯殺人未遂罪，依刑
    法第二十六條前段之規定減輕其刑，原審就此部分予以論罪科刑，固非無見，惟
    查被告丁○○係持用改造手槍射殺被害人戊○○，此部分除涉犯刑法第二百七十
    一條第二項、第一項之殺人未遂罪外，另犯槍砲彈藥刀械管制條例第十一條第四
    項、第十二條第四項之罪，係想像競合犯，與殺人未遂罪間，有方法與結果之牽
    連關係，應從一重之殺人未遂罪處斷，原審疏未論述，另案發當時陪同被告到場
    之同夥共有六、七人，由被告與鬱卒者先到現場 (業據被告丁○○於偵查及原審
    調查暨本院調查中供述明確，詳第六六六四號偵查卷第四十七頁、原審卷第五十
    三頁及本院卷），原審認五、六人 (證人丙○○於警訊時雖稱．．．看到滋事的
    人共有四、五人云云，然於本院調查中稱確定幾人不清楚，案發當時場面混亂，
    應以被告所稱六、七人較可採 )，再被告與鬱卒者就違反槍砲彈藥刀械管制條例
    及殺人罪部分有犯意聯絡，行為分擔，原審亦未論述，另作案用之槍彈漏未宣告
    沒收，均有未洽，被告以其無殺人之犯意，係因與被害人相互拉扯槍枝走火誤傷
    云云為由上訴，雖無理由，檢察官以原判決就被告持槍殺人部分，對被告持有改
    造手槍、子彈之犯行未論述及該部分槍彈未宣告沒收為由，指摘原判決不當，有
    理由，應由本院將原判決關於被告丁○○殺人未遂及定其應執行刑部分撤銷改判
    ，爰審酌被告未經許可無故持有改造槍枝、土製子彈及其犯罪之動機、目的、僅
    因細故即開槍殺人、所生危害非輕暨犯罪後未能坦承全部犯行之態度等一切情狀
    ，量處如主文第二項所示之刑。被告犯罪用之改造手槍一支及土造子彈三顆係違
    禁物，雖未扣案，但無證據證明已滅失，依刑法第三十八條第一項第一款宣告沒
    收。
三、據上論斷，應依刑事訴訟法第三百六十九條第一項前段、第三百六十四條、第二
    百九十九條第一項前段、槍砲彈藥刀械管制條例第十一條第四項、第十二條第四
    項、刑法第十一條前段、第二十八條、第二十六條前段、第二百七十一條第二項
    、第一項、第五十五條、第三十八條第一項第一款，判決如主文。
    本案經檢察官乙○○到庭執行職務。
中      華      民      國      九十       年     七     月     三      日
                                臺灣高等法院臺中分院刑事第九庭
                                      審判長法  官  陳  筱  珮
                                            法  官  古  金  男
                                            法  官  康  應  龍
右正本證明與原本無異。
如不服本判決應於收受送達後十日內向本院提出上訴書狀，其未述上訴之理由者並
得於提起上訴後十日內向本院補提理由書（均須按他造當事人之人數附繕本）。
                                            書記官  黃  薰  慧
中      華      民      國      九十       年     七月     四      日
                                                                        Ｒ

司法院資訊處製作；財團法人民間司法改革基金會備份。
